臺北高等行政法院判決　　　　　　　　　　　　　　九十二年度訴字第四九六九號
　　　　　　　　　　　　　　　.
　　原　　　告　甲○○
　　　　　　　　乙○○
　　　　　　　　丙○○
　　被　　　告　財政部
　　代　表　人　丁○（部長）
　　訴訟代理人　戊○○
　　　　　　　　己○○
右當事人間因限制出境事件，原告不服行政院中華民國九十二年九月八日院臺訴字第
○九二○○八九四一四號訴願決定，提起行政訴訟。本院判決如左：
　　主  文
原告之訴駁回。
訴訟費用由原告負擔。
　　事  實
一、事實概要：
    原告等因私運貨物進口，遭財政部所屬臺中關稅局處以民國（下同）八十八年機
    字第一三六號之一處分書處以罰鍰新臺幣（下同）一七、一一五、四五○元確定
    ，被告財政部所屬臺中關稅局以原告等欠繳罰鍰已達限制欠稅人或欠稅營利事業
    負責人出境實施辦法第二條第一項限制出境金額標準，以九十二年三月六日中關
    法字第○九二○一○一三二六號函報被告，被告以九十二年三月十一日台財海字
    第○九二○一○一五七三號函（下稱原處分）函請內政部警政署入出境管理局限
    制原告等出境，內政部警政署入出境管理局並據以九十二年三月十四日境愛岑字
    第○九二○○二一九一九號書函禁止原告等出國。原告等不服，提起訴願遭決定
    駁回後，遂提起行政訴訟。
二、兩造聲明：
  (一)原告聲明：（原告等均未於言詞辯論期日到場，茲據其等書狀所載及原告乙○○
    於準備程序期日到場所為聲明及陳述，記載如下）
　  1.訴願決定及原處分均撤銷。
    2.訴訟費用由被告負擔。
　(二)被告聲明：如主文所示。
三、兩造之爭點：
　(一)原告主張之理由：
    1.按憲法第十五條規定「人民之生存權、工作權及財產權，應予保障。」；同法
      第二十三條規定「以上各條列舉之自由權利，除為防止妨礙他人自由、避免緊
      急危難、維持社會秩序，或增進公共利益所必要者外，不得以法律限制之。」
      ，此即比例原則，若違反時，則顯有違憲。原告丙○○自六十五年即從航海實
      習生上船服務，升遷至船長，其間歷時二十七年，原告乙○○自六十九年服務
      於船上，至今業達二十三年之久，而原告甲○○則自七十四年開始至今已達十
      八年，是原告等乃均係長期從事海員工作維生，故若將原告等限制出境，無異
      斷絕其生計，而被告為圖稅收，竟置此於不顧，令原告等情何以堪。
    2.限制欠稅人或欠稅營利事業負責人出境實施辦法第二條第一項規定納稅義務人
      有欠繳情事，即一律限制義務人出境，已限制行政機關基於授權母法稅捐稽徵
      法及關稅法之裁量權，蓋稅捐稽徵法及關稅法僅規定「得」由司法機關或被告
      函請內政部警政署入出境管理局限制義務人出境，而非「應」之明文，故限制
      欠稅人或欠稅營利事業負責人出境實施辦法第二條第一項規定顯係違憲而不得
      適用。
  (二)被告主張之理由：
    1.原告等共同欠繳已確定罰鍰金額達一七、一一五、四五○元，被告依海關緝私
      條例第四十九條之一第二項、關稅法第二十五條之一第三項（處分時為第四十
      三條第三項）、限制欠稅人或欠稅營利事業負責人出境實施辦法第二條第一項
      規定函請內政部警政署入出境管理局限制原告等出境，於法洵無不合。
    2.限制欠稅人或欠稅營利事業負責人出境實施辦法係行政院針對欠稅達一定金額
      者，依據稅捐稽徵法第二十四條第三項及關稅法第二十五條之一第三項（即處
      分時為第四十三條第三項）規定所訂定，乃法律授權所訂定之法規命令，並未
      逾越上開法律授權目的及範圍，並係為確保稅收及增進公共利益所必要，與憲
      法亦無牴觸，並無違憲之虞，是原告等之主張容有誤會。
　　理  由
一、本件原告等經合法通知，無正當理由未於言詞辯論期日到場，核無民事訴訟法第
    三百八十六條各款所列情形，爰依行政訴訟法第二百十八條準用民事訴訟法第三
    百八十五條第一項前段，由被告聲請而為一造辯論判決。
二、按海關緝私條例第四十九條之一第二項規定「關稅法第四條之二及第二十五條之
    一之規定，於依本條例所處之罰鍰準用之。」（所指關稅法第二十五條之一，即
    修正前（處分時）關稅法第四十三條第三項）。修正前（處分時）關稅法第四十
    三條第三項規定「納稅義務人或受處分人欠繳應繳關稅或罰鍰達一定金額者，得
    由司法機關或財政部函請內政部入出境管理局限制其出境；其為法人、合夥或非
    法人團體者，得限制其負責人或代表人出境。但已提供相當擔保者，應解除其限
    制。實施辦法，由行政院定之。」〔嗣於九十三年五月五日經總統令公布修正，
    其修正後移列第四十八條第五項規定「納稅義務人或受處分人欠繳應繳關稅或罰
    鍰達一定金額者，得由司法機關或財政部函請內政部入出境管理機關限制其出境
    ；其為法人、合夥或非法人團體者，得限制其負責人或代表人出境。但已提供相
    當擔保者，應解除其限制；其實施辦法，由行政院定之。」，比較上述規定，雖
    文字稍作修正，但實質內容並無不同，本件應適用修正前（處分時）關稅法第四
    十三條第三項規定〕。稅捐稽徵法第二十四條第三項規定「納稅義務人欠繳應納
    稅捐達一定金額者，得由司法機關或財政部，函請內政部入出境管理局，限制其
    出境；其為營利事業者，得限制其負責人出境。但其已提供相當擔保者，應解除
    其限制。其實施辦法，由行政院定之。」。又限制欠稅人或欠稅營利事業負責人
    出境實施辦法係行政院七十三年七月十日臺財字第一一一三七號令修正發布，其
    第一條即明文揭示本辦法依稅捐稽徵法第二十四條第三項及關稅法第二十五條之
    一第三項之規定訂定之。限制欠稅人或欠稅營利事業負責人出境實施辦法第二條
    規定「在中華民國境內居住之個人或在中華民國境內之營利事業，其已確定之應
    納稅捐或關稅逾法定繳納期限尚未繳納，其欠繳稅款及已確定之罰鍰單計或合計
    ，個人在新臺幣五十萬元以上，營利事業在新臺幣一百萬元以上者，由稅捐稽徵
    機關或海關報請財政部函請內政部入出境管理局限制該欠稅人或欠稅營利事業負
    責人出境。」並未逾越法律授權之目的及範圍。參以司法院釋字第三四五號解釋
    ：「行政院於中華民國七十三年七月十日修正發布之『限制欠稅人或欠稅營利事
    業負責人出境實施辦法』，係依稅捐稽徵法第二十四條第三項及關稅法第二十五
    條之一第三項之授權所訂定，其第二條第一項之規定，並未逾越上開法律授權之
    目的及範圍，且依同辦法第五條規定，有該條所定六款情形之一時，應即解除其
    出境限制，已兼顧納稅義務人之權益。上開辦法為確保稅收，增進公共利益所必
    要，與憲法尚無牴觸。」準此，被告自得適用此辦法規定函請內政部警政署入出
    境管理局限制納稅義務人或受處分人出境。
三、原告等因私運貨物進口，遭財政部所屬臺中關稅局以八十八年機字第一三六號之
    一處分書處以罰鍰一七、一一五、四五○元，經原告等提起訴願，遭被告所屬關
    稅總局以八十九年九月九日台關訴乙字第八九○一八八號訴願決定駁回，原告等
    起訴，經臺中高等行政法院、最高行政法院判決原告等敗訴確定，為原告等所不
    爭，並有上開處分書、訴願決定、臺中高等行政法院八十九年度訴字第五三一號
    、最高行政法院九十一年度判字第一五六四號判決附原處分卷可稽，堪認屬實。
    揆諸首揭規定及說明，已達限制欠稅營利事業負責人出境之金額標準。
四、原告等雖主張：原告等係長期從事海員工作維生，被告為圖稅收以原處分將原告
    等限制出境，已侵害原告等依憲法第十五條規定應予保障之生存權、工作權及財
    產權，而違反憲法第二十三條之比例原則云云。惟查：被告為促使原告等繳清滯
    欠之上開鉅額罰鍰，依限制欠稅人或欠稅營利事業負責人出境實施辦法第二條第
    一項規定，以九十二年三月六日中關法字第○九二○一○一三二六號函報被告，
    被告以原處分函請內政部警政署入出境管理局限制原告等出境，內政部警政署入
    出境管理局並據以九十二年三月十四日境愛岑字第○九二○○二一九一九號書函
    禁止原告等出國等情，有上開函文附原處分卷可憑。被告係依法辦理且為促進公
    共利益所必要，並未違反憲法第二十三條規定，亦未違反比例原則。至於原處分
    限制原告等出境雖對原告等之工作選擇範圍造成縮減效果，但並未剝奪原告等在
    國內之其他工作權，亦無礙其生存權及財產權。是原告等上開主張，自不足採。
五、綜上所述，原處分於法並無違誤，訴願決定駁回其訴願，亦無不合，均應予以維
    持。原告等猶執前詞，訴請撤銷原處分及訴願決定，為無理由，應予駁回。
據上論結，本件原告等之訴為無理由，依行政訴訟法第二百十八條、第九十八條第三
項前段、第一百零四條，民事訴訟法第三百八十五條第一項前段、第八十五條第一項
前段，判決如主文。
中　　　華　　　民　　　國　　九十三　　年　　　九　　　月　　二十二　　日
                 臺 北 高 等 行 政 法 院   第 四 庭
                                    審 判 長 法  官　王立杰
                                             法  官　王碧芳
                                             法  官　胡方新
右為正本係照原本作成。
如不服本判決，應於送達後二十日內，向本院提出上訴狀並表明上訴理由，如於本判
決宣示後送達前提起上訴者，應於判決送達後二十日內補提上訴理由書（須按他造人
數附繕本）。
中　　　華　　　民　　　國　　九十三　　年　　　九　　　月　　二十二　　日
                                         　  書記官  陳幸潔
